臺中高等行政法院判決
　　　　　　　　　　　　　　　　九十四年度訴字第六○一號
　　　　　　　　　　　　　　九.
原　　　告　甲○○
被　　　告　臺中市稅捐稽徵處
代　表　人　乙○○
訴訟代理人　丙○○
上列當事人間因契稅事件，原告不服臺中市政府中華民國九十四
年九月廿日府法訴字第○九四○一七三一一三號訴願決定，提起
行政訴訟。本院判決如下︰
　　主  文
原告之訴駁回。
訴訟費用由原告負擔。
　　事  實
甲、事實概要：緣原告於民國八十三年間承買台灣糖業股份有限
    公司（下稱台糖公司）所有坐落台中市○○區○○路二段二
    二一號房屋（下稱系爭房屋），因給付價金及所有權移轉登
    記等事件，訴經台灣台中地方法院民事判決買受人即原告應
    協同辦理所有權移轉登記，並給付其餘價金。原告雖循序提
    起上訴，惟經最高法院民事裁定駁回其上訴確定。嗣台糖公
    司於九十三年三月十七日向被告所屬東山分處申報契稅，經
    該分處審核結果認台糖公司所為單獨之申報與規定不符，乃
    以九十三年五月七日中市稅東二字第○九三○一○一二七一
    號函否准申報，並退還契稅申報書。嗣台糖公司再於同年五
    月廿一日陳情，主張判決確定後即視同原告已為協同辦理之
    意思表示，請核准單獨辦理申報契稅，被告所屬東山分處乃
    以買賣契稅之納稅義務人依規定為買受人，而按契約所載價
    額核算應納契稅新台幣（下同）二七、八二二元，怠報金六
    、一二○元，並填發繳款書，以九十三年十一月十八日中市
    稅東分二字第○九三○○○七七五四號函請原告繳納。原告
    不服，申經復查未獲變更，提起訴願遞遭駁回，遂提起本件
    行政訴訟。
乙、兩造聲明：
一、原告聲明求為判決：(一)原處分（復查決定）及訴願決定均撤
    銷。(二)被告應給付原告九十萬元。
二、被告聲明求為判決：原告之訴駁回。
丙、兩造之陳述：
壹、原告起訴意旨略以：
一、按本件係預售屋預定交易，必須俟該預售屋建築完成並經過
    「交屋」程序後，方正式完成買賣而可由「買方」依法申報
    契稅，是預購人於交屋前並無申報或課徵契稅問題。又稽徵
    機關合法課徵契稅，應依據「契稅條例第四條」所規定之法
    定程序由買受人申報納稅，或依據「當地地方法院之強制課
    徵契稅執行命令」辦理課徵契稅，方屬適法。本件預售人即
    台糖公司因其過失而不能依「預售契約」交付系爭房屋予原
    告，揆諸前揭說明，原告當無須申報或繳納契稅。惟被告無
    視前開規定，又無台中地方法院之強制課徵契稅之執行命令
    ，竟自行強制課徵契稅，偏袒預售人，顯有違誤。再者，民
    事強制執行事務，於地方法院及其分院設民事執行處辦理之
    ，強制執行法第一條定有明文，是稅捐稽徵機關自不得取代
    地方法院自行辦理強制執行事務。台糖公司與原告間因交屋
    糾紛經各級法院民事確定判決後，台糖公司即曾持確定民事
    裁判向法院申請辦理強制執行課徵契稅及房地所有權移轉登
    記，然台中地方法院對之已為「並無開始強制執行之必要」
    之裁定，並依強制執行法第一百三十條規定發給證明書。是
    被告於明知無強制執行命令之情況下，仍逕行取代地方法院
    強制課徵契稅，顯已逾越權限，而與強制執行法第一條規定
    有違。況台中地方法院九十一年度重訴字第一○八一號民事
    判決理由第十一條已明示「有關被告應協同原告辦理移轉登
    記之意思表示部分，性質上不得宣告假執行。」等語，可知
    「意思表示」不得強制執行。又最高法院九十二年度台上字
    第二三八九號民事裁定復明示「其本於系爭買賣契約，請求
    上訴人協同辦理系爭房地所有權移轉登記．．．應予准許。
    」等語，顯然預售人可向預購人請求協同辦理，含有請求協
    商性質，而預購人被請求時，具有「選擇是否同意」之權，
    顯見該判決並未准許台糖公司可取代原告單獨申報契稅，亦
    未准許被告可取代台中地方法院強制執行課徵契稅。本件被
    告違反上開判決，自行妄加猜測對原告辦理強制執行課徵契
    稅，扭曲民事確定判決之範圍，已屬逾越並濫用職權，其處
    分自有違誤。
二、被告雖提出前台灣省稅務局八十二年六月廿五日稅二字第八
    二二九九二七號函「有關戈○○為其所有房屋在買賣移轉報
    繳契稅後，申請單獨撤銷申報契稅案．．．」等語，以資辯
    駁。然該函係指於「買受人」合法申報並繳納契稅後方得申
    請撤銷申報契稅案，與本件逕由「出售人」台糖公司非法取
    代原告自行申報契稅之事實，兩者明顯不同，自不得相提並
    論。再者，該局八十七年七月卅日稅二字第八七三六八○○
    號函已明示：「納稅義務人持判決書申報契稅，亦可受理。
    」等語，而台中縣稅捐稽徵處為宣導稅務法規，亦於九十四
    年十月廿五日中央日報第七版發表「契稅為不動產產權移轉
    時所課徵之租稅，應由『取得所有權人』申報，倘建築物於
    建造完成前，以『預購人』為建造執照原始起造人或中途變
    更『起造人（預購人）』名義並取得使用執照者，應由使用
    執照所載起造人（預購人）申報契稅。」等語，況被告九十
    三年五月七日中市稅東二字第○九三○一○一二七一號函亦
    否准台糖公司單獨申報契稅。綜上可知，出售人即台糖公司
    持判決書申報契稅，顯非合法。
三、精神損害賠償九十萬元部分：此部分損害賠償之請求權基礎
    為民法第一百九十五條，並依行政訴訟法第七條之規定合併
    於本件撤銷訴訟請求之。其計算標準如下：
  (一)被告所屬東山分處強制開立九十三年度契稅繳款書，經洽詢
    協商均無結果，此階段精神損害賠償二十萬元。
  (二)向被告申請復查，此階段精神損害賠償二十萬元。
  (三)向台中市政府提起訴願，此階段精神損害賠償二十萬元。
  (四)向鈞院提起行政訴訟，此階段精神損害賠償三十萬元。
貳、被告答辯意旨略以：
一、按原告於八十三年間向台糖公司承買系爭房屋，因給付價金
    及所有權移轉登記等事件，訴經台灣台中地方法院九十一年
    度重訴字第一○八一號民事判決，買受人即原告應協同台糖
    公司辦理所有權移轉登記，並給付其餘價金。原告雖循序提
    起上訴，仍經最高法院九十二年度台上字第二三八九號民事
    裁定駁回，全案已告確定，此有台灣台中地方法院民事判決
    確定證明書附卷可稽。是依強制執行法第四條第一項第一款
    規定，該確定判決得為強制執行之名義，被告乃依判決要旨
    以原告即買受人為系爭房屋買賣契稅之納稅義務人課徵契稅
    ，並非原告所稱稅捐稽徵機關自行取代「地方法院」辦理強
    制執行事務，亦非原告一再執稱本件係預售屋買賣，預售人
    無法依預售合約交屋，在交屋前無正式完成交易，即無正式
    買賣事實，而能否定該確定之判決。是買受人即原告應協同
    辦理所有權移轉登記，縱其嗣未遵行之，而由台糖公司單獨
    為契稅之申報，依強制執行法第一百三十條第一項規定及最
    高法院四十九年台上字第一二五號判例：「被上訴人既持有
    判令上訴人應辦理所有權移轉登記之確定判決，原得依強制
    執行法第一三○條規定，單獨向地政機關申請辦理登記，．
    ．．執行法院對此判決，除依強制執行法第一三○條發給證
    明書外，並無開始強制執行之必要。」之旨，其申報效力已
    及於原告，亦即應視為原告已依契稅條例第四條規定申報契
    稅。原告所訴稱意思表示不得強制執行，且台灣台中地方法
    院雖發給台糖公司判決確定證明書，惟未取得出售人能單獨
    辦理申報契稅之強制執行名義等語，均係原告對於法令有所
    誤解。
二、再按，揆諸前台灣省稅務局八十二年六月廿五日稅二字第八
    二二九九二七號函「有關戈○○為其所有房屋在買賣移轉報
    繳契稅後，申請單獨撤銷申報契稅案；既經訴請法院判決確
    定，買方應協同賣方向稽徵機關辦理撤銷申報手續，惟買方
    未協同辦理，其申報依強制執行法第一三○條規定，可以受
    理。」之旨，可知申請撤銷申報契稅，依規定本應由買受人
    為之，惟為免買受人藉故不願協同辦理撤銷申報手續，出售
    人得依法院判決單獨申請撤銷申報契稅案。同理，本件出售
    人即台糖公司於買方未依判決意旨協同辦理之情形下，其單
    獨為契稅之申報，依前揭釋示，自屬有據而無不合。則被告
    受理出售人即台糖公司單獨申報契稅，並以原告為納稅義務
    人核算應納契稅，且因該契稅之申報未依契稅條例第十六條
    第二項規定於法院判決確定日起三十日內辦理，乃併依同條
    例第二十四條加徵怠報金，開立契稅繳款書，並無違誤，原
    告執詞主張受有精神損害，請求賠償九十萬元，亦無理由。
三、本件給付房屋買賣價金事件既經法院判決原告即買受人應協
    同辦理所有權移轉登記，自該判決確定時，依強制執行法第
    一百三十條之規定，視為原告已為協同辦理之意思表示，此
    為適用該條規定之當然結果，不待法院之強制執行。本件系
    爭民事判決雖未直接判命原告即買受人須為申報契稅之意思
    表示，惟依契稅條例第二十三條規定，舉凡因不動產之買賣
    、承典、交換、贈與、分割及占有而辦理所有權登記者，地
    政機關應憑繳納契稅收據、免稅證明書或同意移轉證明書，
    辦理權利變更登記。是房屋所有權之移轉登記，須檢附繳納
    契稅收據，亦即申報契稅為不動產所有權移轉登記之必要條
    件，故依前開強制執行法第一百三十條第一項之意旨，應認
    自該判決確定時起，原告已為申報契稅之意思表示，台糖公
    司方得據以辦理所有權移轉登記，否則該判決即失其意義。
    理  由
一、按「買賣契稅，應由買受人按契約所載價額申報納稅。」、
    「納稅義務人應於不動產買賣、承典、交換、贈與及分割契
    約成立之日起，或因占有而依法申請為所有人之日起三十日
    內，填具契稅申報書表，檢附公定格式契約書及有關文件，
    向當地主管稽徵機關申報契稅。但未辦建物所有權第一次登
    記之房屋買賣、交換、贈與、分割，應由雙方當事人共同申
    報。不動產移轉發生糾紛時，其申報契稅之起算日期，應以
    法院判決確定日為準。」、「納稅義務人不依規定期限申報
    者，每逾三日，加徵應納稅額百分之一之怠報金。但最高以
    應納稅額為限。」分別為契稅條例第四條、第十六條第一項
    、第二項及第二十四條所明定。
二、本件原告於八十三年間承買台糖公司系爭房屋，因給付價金
    及所有權移轉登記等事件，訴經台灣台中地方法院民事判決
    買受人即原告應協同辦理所有權移轉登記，並給付其餘價金
    。原告雖循序提起上訴，惟經最高法院民事裁定駁回其上訴
    確定。嗣台糖公司於九十三年三月十七日向被告所屬東山分
    處申報契稅，如事實欄所示之過程，經該分處以買賣契稅之
    納稅義務人依規定為買受人，而按契約所載價額核算應納契
    稅二七、八二二元，怠報金六、一二○元，並填發繳款書，
    以九十三年十一月十八日中市稅東分二字第○九三○○○七
    七五四號函請原告繳納。原告不服，循序提起行政訴訟。
三、原告訴稱：按預售屋預定交易，須預售屋建築完成並經過「
    交屋」程序後，方正式完成買賣而可由「買方」依法申報契
    稅，是預購人於交屋前並無申報或課徵契稅問題。原告向台
    糖公司預買系爭房屋，而該公司因其過失而不能依「預售契
    約」交付系爭房屋予原告，原告當無須申報或繳納契稅。另
    關於原告與台糖公司之系爭房屋買賣糾紛，雖經法院判決台
    糖公司勝訴，惟民事判決之執行，依強制執行法第一條之規
    定，應由地方法院辦理，稅捐稽徵機關自不得取代地方法院
    自行辦理強制執行事務。又台中地方法院九十一年度重訴字
    第一○八一號民事判決理由第十一條，已明示「有關被告應
    協同原告辦理移轉登記之意思表示部分，性質上不得宣告假
    執行。」等語，可知「意思表示」不得強制執行。顯見該判
    決並未准許台糖公司可取代原告單獨申報契稅，亦未准許被
    告可取代台中地方法院強制執行課徵契稅。被告違反上開判
    決，對原告辦理強制執行課徵契稅，與判決意旨有違，逾越
    並濫用職權，其處分自有違誤。再者，原告因本件被告違法
    課徵契稅，而經洽詢、協商、申請復查、提起訴願及行政訴
    訟，受有精神損害，依民法第一百九十五條之規定，請求被
    告賠償九十萬元，並依行政訴訟法第七條之規定合併於本件
    撤銷訴訟請求之等語。
四、經查，原告於八十三年間向台糖公司承買系爭房屋，因雙方
    發生糾紛，經台糖公司對原告提起民事訴訟，請求原告給付
    價金及所有權移轉登記，經台灣台中地方法院九十一年度重
    訴字第一○八一號民事判決，買受人即原告應協同台糖公司
    辦理系爭房屋所有權移轉登記，並給付其餘價金。原告雖循
    序提起上訴，仍經最高法院九十二年度台上字第二三八九號
    民事裁定駁回，有各審判決書及台灣台中地方法院九十二年
    十二月十日民事判決確定證明書附卷可稽（原處分卷七九、
    六六、一○四及六五頁）。該確定判決雖依強制執行法第四
    條第一項第一款之規定，得為強制執行之名義，惟同法第一
    百三十條第一項規定：「命債務人為一定之意思表示之判決
    確定或其他與確定判決有同一效力之執行名義成立者，視為
    自其確定或成立時，債務人已為意思表示。」是原告向台糖
    公司購買系爭房屋，因房屋所有權移轉發生糾紛，經法院判
    決原告應協同台糖公司辦理系爭房屋所有權移轉登記，並確
    定在案，依契稅條例第十六條第一項前段及第二項之規定，
    原告自應於判決確定日起之三十日內，向當地主管稽徵機關
    申報系爭房屋之契稅。而原告未為此申報，經台糖公司為辦
    理系爭房屋所有權移轉登記，於九十三年三月十七日持上開
    確定判決書向被告申報契稅（同卷五九頁），被告以原告即
    買受人為系爭房屋買賣契稅之納稅義務人課徵契稅，此符合
    契稅條例第十六條第一項前段及第二項之規定，並非原告所
    指稱稅捐稽徵機關即被告自行取代「地方法院」辦理強制執
    行事務。另依上開契稅條例第十六條第一項前段之規定，納
    稅義務人應於不動產買賣成立之日起三十日內，向當地主管
    稽徵機關申報契稅，並非以買賣不動產現實交付予買受人為
    申報契稅之要件，是原告主張台糖公司未依「預售契約」交
    付系爭房屋予原告，原告當無須申報或繳納契稅，亦無可取
    。從而，被告東山分處按契約所載價額核算應納契稅二七、
    八二二元，怠報金六、一二○元（依台灣台中地方法院九十
    二年十二月十日民事判決確定證明書，至台糖公司九十三年
    三月十七日之申報日，扣除三十日後，以逾期六十七日計算
    ），並填發繳款書函請原告繳納，自屬有據。
五、次查，本件被告以原告即買受人為系爭房屋買賣契稅之納稅
    義務人課徵契稅，於法洵屬有據，原告不服被告該課稅處分
    ，雖經洽詢、協商、申請復查、提起訴願及行政訴訟，然依
    其所主張之經過，被告並無不法侵害原告人格權而致其受有
    精神損害之情事，是原告依民法第一百九十五條之規定，請
    求被告賠償九十萬元，亦屬無據。
六、綜上所陳，原告所訴各節，均無可採，原處分（復查決定）
    對原告課徵契稅及加徵怠報金，依上開規定及說明，並無違
    誤，訴願決定予以維持，亦無不合。原告請求撤銷復查決定
    及訴願決定暨被告應給付其九十萬元，均為無理由，其訴應
    予駁回。至原告其他主張及論述，與本件判決結果不生影響
    ，爰不一一論述，併予敘明。
據上論結，本件原告之訴為無理由，依行政訴訟法第一百九十五
條第一項後段、第九十八條第三項前段，判決如主文。
中    華    民    國    94   年    12    月    28     日
                第三庭審判長法  官  沈  應  南
                            法  官  林  秋  華
                            法  官  許  武  峰
以上正本證明與原本無異。
如不服本判決，應於判決送達後20日內向本院提出上訴書狀，其
未表明上訴理由者，應於提起上訴後20日內向本院提出上訴理由
書（須依對造人數附具繕本）；如於本判決宣示或公告後送達前
提起上訴者，應於判決送達後20日內補提上訴理由書（須附繕本
）。未表明上訴理由者，逕以裁定駁回。
提起上訴應預繳送達用雙掛號郵票390元（34元及5元郵票各10份
)。
中　　華　　民　　國　  95  　年　　1  　月     3     日
　　　　　　　　　　    　　書記官　陳  鼎  鈞
